臺灣高等法院民事判決
110年度保險上字第20號
上  訴  人  王俐臻  
被上訴人    新光人壽保險股份有限公司
法定代理人  潘柏錚  
訴訟代理人  林材勇律師
上列當事人間請求請求為一定行為等事件，上訴人對於中華民國
110年3月31日臺灣臺北地方法院110年度保險字第8號第一審判決
提起上訴，本院於111年1月18日言詞辯論終結，判決如下：
    主      文
上訴駁回。
第二審訴訟費用由上訴人負擔。
    事實及理由
一、上訴人主張：伊於民國107年3月2日至被上訴人新北服務中
    心進行調解，經申訴單位之洪姓經理告知被上訴人自107年7
    月起無服務人員。因伊曾為被上訴人之業務員，信任此為被
    上訴人最新公司政策，遂於107年3月20日簽訂聲明切結書(
    下稱系爭切結書)。詎遭申訴單位經理矇騙，使伊繳交與其
    他保戶相同保費卻喪失同等服務，伊係受欺騙而簽訂系爭切
    結書，爰依民法第92條第1項規定撤銷系爭切結書，依保單
    第1條約定起訴請求被上訴人應派遣服務人員至伊住處辦理
    伊所投保保單之服務（原審判決上訴人敗訴，上訴人聲明不
    服，提起上訴）。其上訴聲明：㈠原判決廢棄。㈡被上訴人應
    派遣服務人員至伊住處辦理伊所投保保單之服務。
二、被上訴人則以：上訴人未舉證說明其係因遭詐欺而簽訂系爭
    切結書，且系爭切結書內容係指上訴人同意加入新光人壽數
    位會員，自行處理其所有保單權利義務，倘數位會員系統無
    服務，上訴人願意至被上訴人之各行政中心辦理，應無創設
    、變更兩造之法律關係或權利義務事項，非屬得撤銷之法律
    行為或意思表示範圍。退步言，縱上訴人得撤銷系爭切結書
    ，然其迄至109年11月15日始訴請撤銷，已逾民法第93條之
    除斥期間，自不得再行撤銷，上訴人未提出法律上及契約上
    依據等語，資為抗辯，其答辯聲明：上訴駁回。
三、上訴人主張其為被上訴人之保戶，於107年3月2日至被上訴
    人新北服務中心簽訂系爭切結書，嗣於同年6月13日向財團
    法人金融消費評議中心(下稱金融消費評議中心)申請評議，
    經金融消費評議中心於107年7月13日認該事件已成立和解，
    並評議不受理等情，有系爭切結書、金融消費評議中心107
    年7月18日金評議字第10707041860號函及107年7月13日107
    年評字第818號不受理決定書可參(原審卷17至23、45至55頁
    )，堪信為真實。
四、上訴人請求被上訴人應派遣服務人員至其住處或指定地點辦
    理其所投保保單之收費及處理保單問題等服務工作，被上訴
    人以前詞置辯。是本件應審究者厥為：㈠上訴人主張依民法
    第92條第1項規定撤銷系爭切結書行為，是否有理由？㈡上訴
    人之撤銷權是否已逾民法第93條本文所定之1年除斥期間？
    茲分述如下：
　㈠按和解有使當事人所拋棄之權利消滅及使當事人取得和解契
    約所訂明權利之效力，此為民法第737條所明定。因此，和
    解內容，倘以他種法律關係替代原有法律關係者，則係以和
    解契約創設新法律關係，和解契約成立後，應依該和解契約
    創設之法律關係以定當事人間之債權及債務關係，至於和解
    成立以前之法律關係如何，概置不問(最高法院72年度台上
    字第940號判決意旨參照)。查系爭切結書記載：「本人王俐
    臻曾身為新光人壽業務同仁，明瞭本人所有保單(含日後新
    增保單)權益義務，本人亦加入新光人壽數位會員自行負責
    處理本人所有保單權利義務，倘當下數位會員系統所無之服
    務，本人謹此聲明願意自行到新光人壽各行政中心辦理，與
    各服務或營業單位各級同仁無涉。…謹此聲明日後不會藉本
    人所有保單（含本人子女或親戚之保單）或新光行政流程之
    任何問題，日後不再就前述事項對貴公司及員工為任何之主
    張、請求、申訴、評議，或訴訟。如已申訴、評議，或訴訟
    者，並應即予撤回。」（原審卷17頁），足見上訴人簽訂系
    爭切結書後，除新光人壽數位會員系統提供之服務外，需自
    行至被上訴人所屬各行政中心辦理保單權利義務事宜。被上
    訴人不負派員至上訴人住處為伊所投保保單服務之義務，至
    為明確。
　㈡按因被詐欺或被脅迫而為意思表示者，表意人得撤銷其意思
    表示，民法第92條第1項前段定有明文。次按當事人主張有
    利於己之事實者，就其事實有舉證之責任，民事訴訟法第27
    7條前段定有明文。又按被詐欺而為意思表示者，依民法第9
    2條第1項之規定，表意人固得撤銷其意思表示，惟主張被詐
    欺而為表示之當事人，應就此項事實負舉證之責任（最高法
    院44年台上字第75號判例意旨參照）。經查：
　⒈上訴人主張被上訴人申訴單位洪姓經理以107年7月後不再有
    服務人員為由，使其陷於錯誤而簽訂系爭切結書，而依民法
    第92條第1項規定撤銷系爭切結書，欲回復與一般保戶相同
    服務等語。然上訴人應就被上訴人如何以不實情事，使其陷
    於錯誤而為意思表示，此利己事實負舉證責任。惟上訴人無
    法提出107年3月20日簽訂系爭切結書時之錄音檔(下稱系爭
    錄音檔)，且經原審向被上訴人調取系爭錄音檔等紀錄，據
    被上訴人陳報：「被告公司新北行政中心（地址：新北市○○
    區○○路0段000號8樓會議室），該處並無設置錄音設備，本
    件承辦人員亦無另行錄音，該次協調並非正式之會議，亦無
    紀錄，處理時間約近4小時，且開聲明切結書確經原告本人
    同意後方定稿，再由其簽署．．」等語（見原審卷111頁）。
    嗣經本院依上訴人聲請傳喚證人新光人壽楊梅區經理李宗翰
    及服務人員彭梅珍，亦均未到庭等情(本院卷155、171頁)，
    是以，兩造於107年3月20日協調時既無系爭錄音檔可證，亦
    無證人到庭為有利於上訴人之證述，則上訴人主張其被洪姓
    經理詐欺簽訂系爭切結書等語，自難採信。
　⒉況被上訴人內部曾通知各業務單位於108年將全面停止派員至
    保戶住處收費業務，對各保戶之現金收取僅限在行政中心櫃
    檯受理，此有被上訴人107年2月8日新壽保費字第107000000
    4號函文、收費業務相關作業規範可稽(見原審卷99、101頁)
    ，是被上訴人欲提高eDDA電子化授權轉帳服務，以降低費用
    支出，自得調整公司之保費收費方式。是縱使被上訴人所屬
    申訴單位之洪姓經理曾對上訴人陳述公司日後無服務人員到
    府服務等語，亦係符合被上訴人之上開收費方式調整政策，
    實難認有何詐欺上訴人之情事。另上訴人曾就同一事件於10
    7年6月13日向金融消費評議中心提出評議申請，該金融消費
    評議中心亦同認兩造已於107年3月20日成立和解，上訴人應
    依系爭切結書之內容行使權利，而決定不受理在案，此有該
    金融消費評議中心107年7月18日金評議字第10707041860號
    函及107年7月13日107年評字第818號不受理決定書在卷可參
    （原審卷51到55頁），併予敘明。
　⒊按民法第92條之撤銷，應於發見詐欺或脅迫終止後，1年內為
    之，民法第93條本文定有明文。退步言，縱使認為上訴人有
    受詐欺情事，然上訴人於107年4月24日向金融消費評議中心
    提出評議申請（原審卷21頁），則其於斯時即知受詐欺，卻
    遲至109年11月15日始向原審起訴請求撤銷系爭切結書，此
    有其民事準備狀上原審收狀日期戳章可參（原審卷9頁），
    已逾民法第93條本文規定行使撤銷權之1年除斥期間，依法
    亦不得再為撤銷。　
　⒋從而，上訴人既無法舉證其簽訂系爭切結書係受被上訴人之
    洪姓經理詐欺，其依民法第92條規定主張撤銷系爭切結書，
    即屬無據，況其行使撤銷權已逾民法第93條本文所定之1年
    除斥期間，依法亦不得再行使撤銷權。 
五、綜上所述，上訴人依民法第92條第1項規定撤銷系爭切結書
    ，並依保單第1條約定請求被上訴人應派遣服務人員至其住
    處或指定地點辦理其投保保單服務，為無理由，不應准許。
    原審為上訴人敗訴判決，核無不合，上訴人指摘原判決不當
    ，求為廢棄改判，為無理由，應駁回其上訴。
六、本件事證已臻明確，兩造其餘之攻擊或防禦方法及所用之證
    據，經本院斟酌後，認為均不足以影響本判決之結果，爰不
    逐一論列，附此敘明。
七、據上論結，本件上訴為無理由，依民事訴訟法第449條第1項
    、第78條，判決如主文。　
中　　華　　民　　國　　111 　年　　2 　　月　  15　　日
                  民事第四庭   
                      審判長法  官  傅中樂
                            法  官  管靜怡
                            法  官  呂淑玲
正本係照原本作成。
如不服本判決，應於收受送達後20日內向本院提出上訴書狀，其
未表明上訴理由者，應於提出上訴後20日內向本院補提理由書狀
（均須按他造當事人之人數附繕本）上訴時應提出委任律師或具
有律師資格之人之委任狀；委任有律師資格者，另應附具律師資
格證書及釋明委任人與受任人有民事訴訟法第466 條之1第1項但
書或第2項所定關係之釋明文書影本。如委任律師提起上訴者，
應一併繳納上訴審裁判費。
中　　華　　民　　國　　111 　年　　2 　　月　　15　　日
　　　　　　　　　　　　　    書記官  黃雯琪